臺灣宜蘭地方法院民事判決　　　　　　　100年度保險字第2號
原　　　告　李佩雲
　　　　　　李佩芳
兼　上二人
法定代理人　李茂松
共　　　同
訴訟代理人　曾威龍律師
被　　　告　國泰人壽保險股份有限公司
法定代理人　蔡宏圖
訴訟代理人　蔡士彥
　　　　　　林智偉
當事人間給付保險金事件，本院於100年11月17日言詞辯論終結
，判決如下：
    主  文
被告應給付原告李茂松新臺幣壹佰萬元，及自民國一百年八月三
日起至清償日止按年息百分之十計算之利息。
被告應給付原告李佩雲、李佩芳、李茂松新臺幣壹拾萬元，及自
民國一百年十一月八日起至清償日止按年息百分之十計算之利息
。訴訟費用由被告負擔。
本判決第一項於原告李茂松以新臺幣參拾參萬元供擔保後，得假
執行。但被告如以新臺幣壹佰萬元之國泰世華商業銀行一年期可
轉讓定期存單為原告李茂松預供擔保，得免為假執行。
本判決第二項得假執行。但被告如以新臺幣壹拾萬元之國泰世華
商業銀行一年期可轉讓定期存單為原告李佩雲、李佩芳、李茂松
預供擔保，得免為假執行。
    事實及理由
一、按訴狀送達後，原告不得將原訴變更或追加他訴。但經被告
    同意或請求之基礎事實同一者，不在此限，民事訴訟法第
    255條第1項第1款、第2款定有明文。本件原告追加保險契約
    受益人李佩雲、李佩芳為原告，係本於同一基礎事實，復為
    被告所同意，依前開法條規定，原告所為訴之追加應予准許
    。
二、本件原告主張：李月里為原告李茂松之配偶、原告李佩雲、
    李佩芳之母。原告李茂松前於民國76年5月26日以自己為要
    保人及被保險人，向被告投保「國泰21世紀終身壽險」，並
    於78年9月30日附加以李月里為被保險人之「傷害給付特約
    」，保險金額新臺幣（下同）10萬元，保險期間為終身，未
    指定受益人。原告李茂松並於96年5月31日向被告投保「國
    泰人壽守護保本定期保險」，約定保險期間96年5月31日至
    124年5月30日，並以李月里為被保險人附加投保「國泰人壽
    全方位傷害保險附約」100萬元，約定原告李茂松為身故受
    益人。嗣李月里於100年6月5日凌晨1時許，經人發現陳屍在
    宜蘭縣壯圍鄉大福村海邊，經檢察官相驗結果認直接引起死
    亡之原因為「呼吸性休克」，先行原因為「溺水窒息」及「
    生前落海」，應屬意外死亡。李月里係於保險契約有效期間
    內發生意外事故死亡，被告自應給付保險金，惟被告拒絕給
    付，為此爰依保險契約之法律關係訴請被告給付保險金，並
    聲明：(一)被告應給付原告李茂松100萬元並加計自100年8 月
    3日（被告接獲保險給付請求通知後15日）起按年息10%計算
    之利息；(二)被告應給付原告李佩雲、李佩芳、李茂松10萬元
    ，並加計自追加起訴狀繕本送達翌日起按年息10%之利息。
    (三)原告願供擔保請求准為假執行之宣告。
三、被告則以：本件應由原告就被保險人李月里係遭遇「非由疾
    病引起」之「外來」、「突發」事故致生前落海死亡之事實
    ，負舉證責任。相驗屍體證明書原記載死亡方式為「自殺」
    ，後更改為「不詳」，臺灣宜蘭地方法院檢察署函覆被告時
    說明「死亡方式更改之原因，係因家屬對此有不同認知」，
    並非原本死亡方式之判定有何錯誤或其他足以推翻原先判定
    死亡方式之新事證。另依臺灣宜蘭地方法院檢察署函覆被告
    時提供之原告李茂松之調查筆錄，可知原告李茂松亦認為李
    月里因憂鬱症可能自殺。且依李月里身故前多次急診求診於
    羅東聖母醫院，依急診病歷護理紀錄記載內容觀察，李月里
    就診時有情緒不穩定之狀況，且其健康狀況不佳，可能因此
    心情低落有憂鬱情緒，原告李茂松調查筆錄中所為李月里憂
    鬱症可能自殺之陳述，當非無據。原告未能舉證證明李月里
    係遭何種外來、突發的意外事故導致生前落海，被告自不負
    給付身故保險金責任等語，資為抗辯。並聲明：(一)原告之訴
    駁回；(二)如受不利之判決，請准被告提供國泰世華商業銀行
    1 年期可轉讓定期存單為擔保，免為假執行。
四、原告主張兩造間定有系爭保險契約，以及李月里於保險契約
    有效期間內，經人發現溺死於宜蘭縣壯圍鄉大福村海邊，經
    檢察官相驗結果認直接引起死亡之原因為「呼吸性休克」，
    先行原因為「溺水窒息」及「生前落海」等情，業據原告提
    出保險單、保險單條款、人壽保險要保書、相驗屍體證明書
    等為證，並為被告所不爭執，堪信此部分事實為真正。惟原
    告主張被告應依系爭保險契約給付保險金，則為被告所否認
    ，並以前詞置辯，是本件爭點厥在於：李月里是否因外來突
    發之意外事故而死亡。
五、經查：
 (一) 按傷害保險人於被保險人遭受意外傷害及其所致殘廢或死亡
    時，負給付保險金額之責；被保險人故意自殺，或因犯罪行
    為，所致傷害、殘廢或死亡，保險人不負給付保險金額之責
    任。分別為保險法第131條第1項、第133條所明定。則傷害
    保險所定保險事故之發生，除因被保險人故意自殺，或因犯
    罪行為，所致傷害、殘廢或死亡外，保險人應負給付保險金
    之義務。準此，意外傷害保險契約之受益人請求保險人給付
    保險金，雖應證明被保險人係因意外事故而受死亡，惟受益
    人如證明該事故確已發生，且依經驗法則，其發生通常係外
    來、偶然而不可預見者，應認其已盡證明之責。保險人如欲
    主張免責，即應舉證證明保險事故之發生係因被保險人之故
    意自殺或犯罪行為所致，或保險契約另有特別除外之明文約
    定，始得免除其保險給付之義務。
 (二) 經查，系爭保險之被保險人李月里於保險契約期間內之100
    年6月5日凌晨1時許，被發現溺死於宜蘭縣壯圍鄉大福村海
    邊之事實，業經檢察官相驗在卷，並為被告所不爭執。原告
    提出之相驗屍體證明書已載明直接引起死亡之原因為「呼吸
    性休克」，先行原因為「溺水窒息」及「生前落海」。而生
    前落海溺死，顯非因罹犯疾病、細菌感染、器官老化衰竭等
    情形之自然死亡，應屬外來事故，且依經驗法則，其發生通
    常係外來、偶然而不可預見，參諸上揭說明，應認系爭保險
    契約之保險事故業已發生，原告並已盡舉證之責任。至於被
    保險人李月里是否為故意自殺行為或犯罪行為而致死亡，即
    是否有保險人免責事由存在，依上揭舉證責任之分配原則，
    應由被告就上開免責事由舉證證明。
 (三) 被告雖質以：李月里生前罹患憂鬱症，原告李茂松亦於警詢
    中陳述李月里可能因憂鬱症而自殺，且相驗屍體證明書原記
    載死亡方式為「自殺」，係因家屬意見方改為「不詳」云云
    ，並提出調查筆錄、李月里於羅東聖母醫院之病歷紀錄，及
    臺灣宜蘭地方法院檢察署100年7月8日宜檢文和100相204字
    第10836號函文為據。然李月里生前患有憂鬱症，依醫學統
    計數據而言，憂鬱症患者之自殺比率固可能較一般人為高，
    惟非謂憂鬱症患者必然即有自殺行為，是李月里所罹患之精
    神病症是否必然導致其故意自殺死亡，並非無疑，自難以李
    月里罹患憂鬱症，遽爾推論確係因尋短之意圖而故意跳水溺
    死，被告上開抗辯，尚屬片面主觀臆測之詞，並無足採。又
    相驗屍體證明書記載李月里死亡原因「不詳」，並未直接認
    定死亡方式為「自殺」，即不足認定李月里確係自殺死亡。
    至臺灣宜蘭地方法院檢察署前揭函文固記載「本件死者李月
    里死亡原因係溺水窒息所致呼吸性休克，死亡方式更改之原
    因，係因家屬對此有不同之認知」等語（見本院卷第64頁）
    ，然相驗屍體證明書既係檢察官及檢驗員本其專業認定所出
    具，於檢察官及檢驗員詳細調查及相驗後，如可認定李月里
    確係自殺，當不致僅以「家屬有不同認知」為由即更改相驗
    結果。是以依前揭函文，應認檢察官及檢驗員參酌李月里家
    屬之意見，並詳細調查相關事證後，尚無法認定李月里確為
    自殺，故將其死亡原因更改為「不詳」，是以無從以前揭函
    文即謂李月里之死亡原因為自殺。本件被告既未提出任何經
    科學驗證之確切證據，證明李月里之溺死係因其故意自殺所
    致，自難徒憑被告臆測之詞，遽認李月里之落海確係自殺死
    亡，而有保險人免予給付保險金之事由。
 (四) 綜合上述，原告已舉證證明李月里並非因疾病等情形之自然
    死亡，被告則無法證明具有免除保險給付之除外原因，從而
    原告請求給付保險金，應屬有據。
六、按保險人應於要保人或被保險人交齊證明文件後，於約定期
    限內給付賠償金額。無約定期限者，應於接到通知後15日內
    給付之。保險人因可歸責於自己之事由致未在前項規定期限
    內為給付者，應給付遲延利息年利1分，保險法第34條定有
    明文。原告主張被告於100年7月18日前已接獲請求保險給付
    之通知乙節，為被告所不爭執，堪予認定，依上開規定，被
    告至遲應於接到通知後15日內給付保險金。從而，原告依系
    爭保險契約，請求被告給付原告李茂松保險金100萬元及自
    100年8月3日起至清償日止按年息10%計算之利息，及請求被
    告給付原告李佩雲、李佩芳、李茂松保險金10萬元及自追加
    起訴狀繕本送達翌日（100年11月8日起）按年息10%計算之
    利息，自屬有據，應予准許。又本件兩造均陳明願供擔保請
    准宣告假執行或免為假執行，經核就本判決主文第一項原告
    李茂松勝訴部分，並無不合，爰分別酌定相當擔保金額准許
    之。至本判決主文第二項原告李佩雲、李佩芳、李茂松勝訴
    部分，因所命給付金額未逾50萬元，爰依職權宣告假執行，
    並酌定相當之擔保金額准被告供擔保後免為假執行。
七、本件事證已臻明確，兩造其餘攻擊防禦及未經援用之證據，
    經審酌後核與判決結果不生影響，爰不一一論述，附此敘明
    。
八、訴訟費用負擔之依據：民事訴訟法第78條。
中    華    民    國   100    年    12    月    1     日
                      民事庭  法  官  鄧晴馨
以上正本係照原本作成。
如不服本判決，應於收受送達後20日內向本院提出上訴狀（應附
繕本）。
中    華    民    國   100    年    12    月    2     日
                              書記官  吳文雄